ACORDAO-COMPLETO-2556654

ACÓRDÃO 7014/2022 ATA 39/2022 - SEGUNDA CÂMARA

VISTOS, relatados e discutidos estes autos da Representação autuada por força do Acórdão 3217/2014-TCU-Plenário (subitem 9.4) , com objetivo de avaliar a adequabilidade dos aditivos contratuais e dos custos da obra decorrente do Contrato 18/2009, referente à construção do edifício sede do Departamento Nacional do Serviço Brasileiro de Apoio às Micro e Pequenas Empresas - Sebrae, localizado em Brasília/DF.
ACORDAM os Ministros do Tribunal de Contas da União, reunidos em Sessão da 2ª Câmara, ante as razões expostas pelo Relator, em:
9.1. reconhecer a prescrição da pretensão punitiva; 
9.2. notificar o responsável e o Serviço Brasileiro de Apoio às Micro e Pequenas Empresas acerca deste Acórdão; e
9.3. arquivar o processo, com base no art. 11 da Resolução/TCU 344, de 11/10/2022, e no art. 169, inciso III, do Regimento Interno/TCU.

Representação com objetivo de avaliar a adequabilidade dos aditivos contratuais e dos custos da obra decorrente do Contrato 18/2009, referente à construção do edifício sede do Departamento Nacional do Serviço Brasileiro de Apoio às Micro e Pequenas Empresas  Sebrae.

Segunda Câmara

Departamento Nacional do Serviço Brasileiro de Apoio às Micro e Pequenas Empresas - Sebrae/DN.

3. Interessado/Responsável:
3.1. Interessado: Tribunal de Contas da União.
3.2. Responsável: José Cláudio Silva dos Santos (XXX.135.020-XX).

13.1. Ministros presentes: Bruno Dantas (Presidente), Augusto Nardes e Antonio Anastasia.
13.2. Ministro-Substituto presente: Marcos Bemquerer Costa (Relator).

MARCOS BEMQUERER

Trata-se da Representação autuada por força do Acórdão 3217/2014-TCU-Plenário (subitem 9.4) com objetivo de avaliar a adequabilidade dos aditivos contratuais e dos custos da obra decorrente do Contrato 18/2009, referente à construção do edifício sede do Departamento Nacional do Serviço Brasileiro de Apoio às Micro e Pequenas Empresas - Sebrae, localizado em Brasília/DF.
2.	O aludido ajuste foi firmado entre o Departamento Nacional do Serviço Brasileiro de Apoio às Micro e Pequenas Empresas - Sebrae/DN e a empresa Termoeste S/A Construções e Instalações, no valor original de R$ 41.888.700,00, tendo alcançado a quantia final de R$ 58.892.598,23, após quatro aditamentos.
3.	Reproduzo, em parte e com ajustes de forma, a instrução elaborada na Secretaria de Fiscalização de Infraestrutura Urbana - SeinfraUrbana, na qual constam o histórico e o resumo do iter processual, bem como o exame técnico da matéria (peça 43) :
"3. O presente processo originou-se da auditoria determinada pelo Acórdão 2790/2011-TCU-Plenário, realizada pela Secretaria de Controle Externo da Previdência, do Trabalho e da Assistência Social (SecexPrevidência) , no Serviço Brasileiro de Apoio às Micro e Pequenas Empresas, no Departamento Nacional (Sebrae Nacional) e no Departamento Regional no Distrito Federal (Sebrae/DF) , com o intuito de verificar a conformidade dos atos relativos à aquisição de produtos e serviços, tendo por foco os aspectos relacionados à fase de planejamento das licitações/contratações. 
4.	Como um dos achados da auditoria realizada (TC-Processo 007.373/2012-0) , foi identificada a celebração de aditivos ao Contrato 18/2009 - Sebrae Nacional (processo licitatório 10/2008) acima do percentual de 25% permitido pelo Regulamento de Licitações e Contratos do Sebrae - RLC/Sebrae (peça 3, p. 38-41) .
5.	Em síntese, o contrato da obra foi objeto de quatro termos aditivos, que importaram acréscimo de R$ 17.003.898,23 ao valor inicial do contrato, o que representou, por sua vez, 40,59% do valor original (R$ 41.888.700,00) . Registra-se que esse percentual indica a majoração final do valor contratual original, considerando a compensação entre acréscimos e supressões.
6.	Considerando que, em razão do escopo da auditoria realizada, a análise foi feita apenas com base nos valores absolutos dos acréscimos e que, até o 3º Aditivo, o percentual de acréscimo foi de 25,8% do valor inicial do contrato, foi proposta a audiência do responsável pela aprovação do 4° Aditivo, que culminou no acréscimo mínimo de 40,59% ao valor originalmente contratado.
7.	Assim sendo, o senhor José Cláudio Silva dos Santos (CPF XXX.135.020-XX) , Diretor de Administração e Finanças à época, em resposta ao Ofício de Audiência 1.257/2012-TCU/Secex-5 (TC Processo 007.373/2012-0, peça 112) , apresentou as razões de justificativa juntadas aos presentes autos à peça 4.
8.	Na sequência, considerando a especificidade da matéria e das justificativas apresentadas pelo responsável, a unidade instrutiva considerou necessária a solicitação de parecer técnico da SeinfraUrbana quanto ao mérito desse item de audiência, conforme proposta da instrução acostada à peça 5.
9.	Em seu voto (peça 8, p. 7) , o Ministro-Substituto Relator Marcos Bemquerer Costa considerou oportuna a constituição de processo apartado do TC-Processo 007.373/2012-0, para que fossem apreciados mais detidamente os custos adotados na execução da nova sede do Sebrae/Nacional, além da adequabilidade dos aditivos ao Contrato 18/2009 - Sebrae/Nacional, entendendo-se necessária a solicitação de parecer técnico da SeinfraUrbana quanto a tais quesitos.
10. Em decorrência das motivações expostas, foi autuado o presente processo, em obediência ao item 9.4 do Acórdão 3217/2014-TCU-Plenário (peça 6, p. 3) , transcrito abaixo, proferido no âmbito do supracitado TC-Processo 007.373/2012-0: 
'9.4. determinar à SecexPrevi que constitua apartado desses autos para avaliar mais detidamente a adequabilidade dos aditivos contratuais e dos custos da obra decorrente do Contrato 18/2009 - Sebrae/Nacional, sendo autorizado o encaminhamento do processo à Secretaria de Fiscalização de Obras de Infraestrutura Urbana - SecobInfraurbana para emissão de parecer técnico sobre quesitos relativos à construção do edifício sede do Departamento Nacional do Sebrae;'  (grifos acrescidos) .
11. Após a constituição do processo em lide, a SecexPrevidência encaminhou os autos, com amparo no art. 9º da Portaria-Segecex 3/2015, à Secretaria de Controle Externo do Desenvolvimento Econômico - SecexDesen, secretaria que tem o Sebrae em sua clientela. Essa Unidade Técnica, por seu turno, ao entender que a natureza do trabalho não era afeta a sua atuação, elaborou pronunciamento (peça 12) submetendo os presentes autos a esta SeinfraUrbana, para emissão de parecer técnico acerca de quesitos relativos à construção do edifício sede do Departamento Nacional do Sebrae, conforme discriminado no Acórdão acima colacionado.
12. No seguimento do feito, e conforme registrado nos autos à peça 19 (p. 5-7) , verificou-se que, no bojo do TC Processo 007.373/2012-0, não havia elementos suficientes para subsidiar a análise acerca da conformidade do orçamento contratual da obra do Edifício Sede do Sebrae Nacional. 
13. Dessa maneira, de modo a aprofundar a aludida análise, foi realizada diligência junto a respectiva entidade, por meio do Ofício 0554/2017-TCU/SeinfraUrbana (peça 24, p. 1-2) , de 1º/12/2017, para que apresentasse a documentação complementar necessária. O Sebrae compareceu aos autos em 29/1/2018, mediante expediente acostado à peça 29. 
14. Contudo, em razão de remanescerem documentos faltantes para a realização da análise (conforme instrução da peça 30) , nova diligência foi realizada (Ofício 261/2018-TCU-Seinfraurbana, peça 33) , tendo o Sebrae comparecido novamente aos autos em 16/8/2018, com a documentação solicitada (peça 35) .
15. Passa-se ao exame da matéria.
EXAME TÉCNICO
16. Inicialmente, registra-se que o empreendimento chegou a receber fiscalização do TCU, promovida pela antiga Secob-1 no âmbito do Fiscobras 2012 (TC Processo 041.182/2012-0) , mas com o escopo de trabalho dedicado à avaliação de aspectos atinentes à qualidade da edificação, tendo sido constatadas apenas algumas patologias e defeitos construtivos, em relação aos quais o Sebrae foi cientificado por meio do Acórdão 3343/2012-TCU-Plenário (rel. min. José Mucio Monteiro) .
17. Informa-se, ainda, que a ficha técnica, contendo informações sobre o projeto e fotografias internas e externas do edifício podem ser consultadas no sítio eletrônico da empresa projetista na internet, pelo seguinte endereço: http://www.gruposp.arq.br/?p=33.
I. Da análise de preços
18. A contratação é decorrente da Concorrência 10/2008 (peça 2, p. 3-40) , cujo projeto básico estava orçado em R$ 37.709.505,76 (data-base: set/2008, peça 2, p. 69-123) , tendo a empresa Termoeste S/A Construções e Instalações ofertado a melhor proposta. 
19. O Contrato 18/2009 (peça 2, p. 41-58) foi firmado no valor de R$ 41.888.700,00 (data-base da proposta: dez/2008, peça 2, p. 125-184) , sendo que o valor contratado foi superior ao valor estimado no projeto básico, pois o instrumento convocatório não previa critério de aceitabilidade de preços unitário e global. Após quatro termos aditivos, o contrato alcançou o valor de R$ 58.892.598,23, não incluindo, nesse montante, o valor de R$ 847.583,45 referente a reajustamentos. 
20. No presente exame técnico foram avaliados os preços contratuais (inicial e final) em comparação aos preços de mercado por meio de referenciais oficiais de preços, e a partir da análise dos principais serviços da curva ABC, tanto da planilha original quanto da planilha final. 
21. Cumpre o registro de que, além do elevado número de itens de serviços nas planilhas analisadas e da dificuldade na obtenção de preços referenciais em razão da incompatibilidade de suas especificações com aqueles constantes das tabelas referenciais, a análise de preços foi também bastante dificultada pelos seguintes motivos: (i) não terem sido apresentadas as composições dos preços unitários, tanto do orçamento-base da licitação quanto do orçamento contratual; (ii) da ausência de especificações para diversos itens de serviços contratuais (ex.: esquadrias) ; e (iii) da utilização de diversos itens genéricos, com unidade de medida 'cj', indicando se tratar de 'verba' para cobrir despesas de diversos serviços (ex.: apoio civil) .
22. Por tais razões, foram analisadas amostras de pouco mais de 50% de cada um dos orçamentos. O procedimento, contudo, guarda conformidade com a metodologia adotada pelo TCU em auditorias de obras públicas (Portaria Segecex 33/2012) , ao indicar que, em contratos com quantidade grande de itens, a amostra selecionada pode não ser significativamente superior a 50% do valor total, pois a inclusão de mais itens não acrescenta benefício relevante à análise. 
23. Os custos referenciais foram obtidos pelos seguintes sistemas, na ordem de prioridade a seguir: Sinapi-DF, Sicro-GO/DF e Setop-MG. Também foram utilizados valores publicados pela revista Guia da Construção da editora Pini, bem como custos unitários praticados em outras contratações públicas pesquisadas. Foi utilizada a data-base de dezembro/2008 (data-base da proposta) , conforme estabelecido no Contrato 18/2009 (cláusula 8º, § 2º) . 
24. Já para a formação dos preços foi utilizado o BDI paradigma de 25%, mesmo valor do BDI contratual, uma vez que essa taxa se encontra dentro da faixa limite estabelecida para a tipologia de obras de edificações, tanto do Acórdão 2369/2011-TCU-Plenário (retificado pelo Acórdão 2409/2011-TCU-Plenário) quanto do Acórdão 2622/2013-TCU-Plenário.
25. O detalhamento da análise de preços, inclusive as composições unitárias dos preços referenciais utilizados, encontra-se à peça 41. No quadro abaixo é apresentado o resumo da análise:
Tabela 1 - Resumo da Análise de Preços do Contrato 18/2009 - Sebrae Nacional
	Análise de preços
	Contrato original
	Após aditivos

	Valor total do contrato (R$) 
	A
	41.888.700,00
	58.892.598,24

	Valor contratual da amostra (R$) 
	B
	21.570.821,30
	30.002.718,64

	Valor referencial da amostra (R$) 
	C
	28.790.187,53
	38.866.883,44

	Amostra (%) 
	D = (B/A) x 100 
	51,73
	50,88

	Sobrepreço na amostra (R$) 
	E = B - C
	-7.219.366,23
	-8.864.164,80

	Sobrepreço sobre a amostra (%) 
	F = E/C x 100
	-25,08
	-22,81

	Sobrepreço sobre o valor do contrato (%) 
	G = E/ (A-E) x 100
	-14,70
	-13,08

26. Conforme se observa, tanto no orçamento contratual quanto no orçamento resultante dos aditamentos não foi verificada a ocorrência de sobrepreço. 
27. Por outro lado, observa-se que os aditivos acarretaram uma redução da ordem de 1,62% do desconto do contrato original na comparação com os preços referenciais. Contudo, por se tratar de percentual de baixa magnitude e em função da citada limitação da amostra analisada, considera-se que essa redução não seja suficiente para fundamentar o indicativo de jogo de planilha e o enriquecimento sem causa por parte do contratado. 
28. Dessa forma, conclui-se não terem sido constatadas irregularidades nos preços praticados no Contrato 18/2009-Sebrae/Nacional. 
II. Das alterações promovidas
29. Reproduzindo parcialmente as disposições do art. 65, § 1º, da Lei 8.666/1993, o Regulamento de Licitações e Contratos do Sistema Sebrae (RLC-Sebrae) , aprovado pela Resolução CDN 176/2008 (peça 4, p. 18-20, TC Processo 007.373/2012-0) - vigente à época dos fatos - estabelecia que:
'Art. 30. Os contratos poderão ser aditados nas hipóteses de complementação ou acréscimo que se fizerem nas obras, serviços ou compras, até 25% (vinte e cinco por cento) do valor inicial e de até 50% (cinquenta por cento) , para reforma de edifício ou equipamento ambos atualizados.' (original sem grifos) 
30. Registra-se que o TCU admite que esse percentual pode ser ultrapassado nos casos de alterações consensuais, qualitativas e excepcionalíssimas, observados os princípios da finalidade, da razoabilidade e da proporcionalidade, e desde que satisfeitos cumulativamente os pressupostos estabelecidos na Decisão 215/99-TCU-Plenário:
'I - não acarretar para a Administração encargos contratuais superiores aos oriundos de uma eventual rescisão contratual por razões de interesse público, acrescidos aos custos da elaboração de um novo procedimento licitatório;
II - não possibilitar a inexecução contratual, à vista do nível de capacidade técnica e econômico-financeira do contratado;
III - decorrer de fatos supervenientes que impliquem em dificuldades não previstas ou imprevisíveis por ocasião da contratação inicial;
IV - não ocasionar a transfiguração do objeto originalmente contratado em outro de natureza e propósito diversos;
V - ser necessárias à completa execução do objeto original do contrato, à otimização do cronograma de execução e à antecipação dos benefícios sociais e econômicos decorrentes;
VI - demonstrar-se - na motivação do ato que autorizar o aditamento contratual que extrapole os limites legais mencionados na alínea 'a', supra - que as consequências da outra alternativa (a rescisão contratual, seguida de nova licitação e contratação) importam sacrifício insuportável ao interesse público primário (interesse coletivo) a ser atendido pela obra ou serviço, ou seja gravíssimas a esse interesse; inclusive quanto à sua urgência e emergência;'
31. Ocorre que, nos termos detalhados no achado 2.4 do relatório de auditoria (Relatório de Fiscalização 283/2012; peça 3, p. 38-41) , restaram injustificadas as alterações contratuais promovidas pelos aditivos ao Contrato 18/2009 em percentual superior ao limite de 25% estabelecido no art. 30 do RLC-Sebrae, conforme transcrito a seguir:
'Dos fatos: [...]
O 1º Aditivo teve origem em documento emitido pela empresa contratada no qual relatava a necessidade de alterações nos projetos de contenção e fundações, dentre elas mudança da solução de sapata para estaca. Os principais motivos alegados foram diferenças entre a realidade encontrada no terreno e aquela apresentada nas sondagens constantes do projeto (processo Sebrae Nacional 1299/2008, v. 33, p. 1665-1701) . 
O documento que deu origem ao 2º Aditivo, além de citar outras situações de imprevisibilidade, previa alterações quantitativas e qualitativas. Foi alegada a necessidade de ajustes na execução da infraestrutura em razão de modificações nos projetos e melhorias não previstas anteriormente (processo Sebrae Nacional 1299/2008, v. 33, p. 2396-2469) . 
De acordo com o documento da contratada, a necessidade de um 4º Aditivo decorreu da complementação aos projetos executivos, que importou a inclusão de serviços adicionais. Dentre eles, a empresa cita instalações do CPD, instalações hidrossanitárias e rede de drenagem, ampliação espaço N2, substituição de divisórias de banheiro para vidro, vidro serigrafado da cobertura de sombreamento, esquadrias metálicas, instalações de pontos elétricos e lógicos nos móveis, cortinas rolo elétricas e louças e metais, rede GLP, e apresenta planilha orçamentária com o custo desses serviços (evidência 29, p. 59-60) .
A Unidade de Assessoria Jurídica, por meio do Parecer UASJUR 447/2010, ao analisar a proposta do 4º Aditivo, conclui que a alteração contratual encontra amparo nos artigos 29 e 30 do RLC-Sebrae. Segundo o documento, o limite de 25% estabelecido no RLC-Sebrae pode ser ultrapassado desde que devidamente justificado. Fundamenta essa conclusão na doutrina e na Decisão 215/99-TCU-Plenário, segundo a qual o TCU teria reconhecido a faculdade da Administração, em casos excepcionalíssimos, de ultrapassar os limites previstos nas normas (evidência 29, p. 62-64) . 
Ao final, conclui que o valor da proposta se encontra dentro do permissivo de 25% previsto no RLC-Sebrae (evidência 29, p. 64) .'
32. Em que pese o Sebrae alegar o atendimento aos pressupostos da Decisão 215/1999-TCU-Plenário para que o limite de 25% fosse ultrapassado, tais requisitos não foram devidamente evidenciados na documentação que fundamentou os aditivos realizados, conforme relatou a equipe de auditoria:
'A partir da análise do quadro anterior, constata-se que, excluindo o valor relativo a reajuste contratual, os aditivos importaram acréscimo de R$ 17.003.898,23 ao valor do contrato, o que representa 40,59% do valor inicialmente contratado.
Ressalte-se que esse valor corresponde ao percentual mínimo de acréscimo, já que foi calculado a partir dos valores absolutos dos aditivos, sem considerar as reduções ou supressões de quantitativos de forma isolada, como determinam os Acórdãos 749/2010 e 2.819/2011-TCU-Plenário. Com a adoção dos procedimentos indicados nesses julgados, o valor do acréscimo seria ainda maior.
[...]
Não estão explicitados, por exemplo, os fatos supervenientes que resultaram em dificuldades não previstas ou imprevisíveis por ocasião da contratação inicial. A alegada imprevisibilidade que deu origem ao 1º Aditivo, por exemplo, foi decorrente da diferença entre a situação encontrada no terreno quando da execução da obra e aquela existente quando da elaboração dos projetos. Esse fato, no entanto, configura falha de projeto (sondagem inadequada do terreno) e não uma situação que possa ser considerada superveniente.
Além disso, ainda que os acréscimos realizados sob esse argumento fossem desconsiderados, os aditivos decorrentes de alterações quantitativas e qualitativas teriam atingido pelo menos 28,75%, superando o limite do RLC-Sebrae.
Não ficou demonstrado, também, que todas as alterações eram necessárias à completa execução do objeto original do contrato. Como se verifica no documento emitido pela contratada para celebração do 4º Aditivo, foram feitas complementações ao projeto executivo inicial, com a inclusão de serviços adicionais (ampliação espaço N2, rede GLP) e mudanças de acabamentos (divisórias de banheiro - substituição para vidro) , que, apesar de terem sido consideradas coerentes e aceitáveis, conforme parecer emitido pelo escritório responsável pelo projeto inicial, não foram expressamente avaliadas quanto à sua efetiva necessidade para execução do objeto originalmente contratado. Houve a inclusão, ainda, de serviços que, por sua natureza, poderiam ter sido executados por outros prestadores, selecionados por meio de procedimento licitatório específico, como é o caso da instalação de pontos elétricos e lógicos nos móveis, por exemplo (evidência 29, p. 59-60) .
A partir da planilha que consolida as alterações promovidas pelos aditivos, verifica-se que há um grande número de itens que não estava previsto no contrato inicial (na coluna 'quantidade contrato' há vários itens com quantidade igual a zero) e que, portanto, não foram objeto de proposta de preços entre as licitantes (evidência 29, p. 186-216) .'
33. Embora os aditamentos contratuais tenham sido aprovados por meio de Resolução da Diretoria Executiva do Sebrae Nacional (órgão colegiado de natureza executiva, conforme art. 3º do Regimento Interno da entidade, aprovado pela Resolução CDN 197/2009) , a equipe de auditoria considerou que 'a análise quanto à configuração da situação de excepcionalidade apta a autorizar o aditamento do contrato em percentual superior ao permitido nos normativos que regulam a matéria cabia ao diretor da área técnica responsável pela contratação/fiscalização da obra, no caso Diretor de Administração e Finanças'.
34. O entendimento acima é corroborado pela cláusula 18ª (das alterações contratuais) do Contrato 18/2009, que estabelece que eventual aditamento - para acréscimos até 25% ou supressão, por acordo entre as partes - pode ser realizado 'desde que devidamente justificado pela Unidade de Administração e Finanças, e autorizado pela autoridade superior do Sebrae'.
35. No mesmo instrumento, o § 1º da cláusula 13ª (da fiscalização) estabelece que 'a Unidade de Administração e Finanças exercerá a fiscalização e acompanhamento da execução da obra e serviços, cabendo-lhe decidir pela aceitação ou não das soluções e dos serviços apresentados [...]'.
36. Assim, ainda no âmbito do TC Processo 007.373/2012-0, foi realizada audiência do Sr. José Cláudio Silva dos Santos, então Diretor de Administração e Finanças, pela aprovação dos aditivos ao Contrato 18/2009. O responsável apresentou suas razões de justificativa (constante da peça 4 e resumidas nos §§ 156-170 da peça 5) , no entanto, essa manifestação não foi analisada pela unidade instrutiva:
'173. Como descrito nos itens precedentes, em sua defesa, o responsável traz uma série de argumentos de ordem técnica que justificariam a realização dos aditivos em percentual superior ao permitido pelo RLC do Sebrae. Considerando a especificidade da matéria e das justificativas trazidas pelos responsáveis, entende-se necessário solicitar parecer técnico da Secretaria de Fiscalização de Obras com atuação na área de edificações, para que se manifeste quanto ao mérito desse item de audiência.'
37. Retomando a análise da audiência (síntese constante nos §§ 156-170 da peça 5) , conforme proposto, entende-se que o responsável não logrou êxito em justificar que os aditivos foram realizados dentro dos limites legais e em conformidade com o entendimento jurisprudencial acerca do tema, apresentado acima.
38. O gestor busca justificar que os aditamentos tiveram caráter excepcional e imprevisível, ou seja, alheios à vontade do Sebrae, exemplificando as ocorrências relacionadas às escavações, contenções e fundações das obras, prejudicadas em razão da descoberta na fase de execução de tubulação de águas pluviais não constante do mapa cadastral do GDF; e que a situação não ensejaria falhas de projeto ou das sondagens, já que o problema não estava relacionado com erro na qualidade ou tipo de solo perfurado ou escavado.
39. De fato, a existência de rede de águas pluviais não constante do mapa cadastral poderia passar despercebida pelas sondagens e ensejar problemas executivos diversos, inclusive alterações de algumas soluções técnicas de contenção, conforme relatado. Contudo, a alegada inexistência de indicação dessa rede no mapa cadastral do GDF não foi demonstrada nos autos, ou seja, não foi evidenciado que o mapa cadastral de fato era omisso em relação a rede de drenagem, razão pela qual não pode ser afastada a possibilidade de ter havido falha de projeto, conforme relatado pela equipe de auditoria. 
40. Os argumentos apresentados pelo responsável sobre os aditivos não se relacionarem com o tipo de solo são contraditos pelo relatório técnico da projetista, referente à análise do pleito do 1º TA (peça 37, p. 16) , uma vez que esse parecer afirma que as alterações decorrem da 'constatação de que o solo no local da construção possui características geotécnicas diferentes das premissas adotadas inicialmente no projeto, baseada em sondagem fornecida pelo Sebrae'.
41. Da mesma forma, os argumentos acerca do excesso de chuvas, fundamentados em fotografias do terreno inundado, não podem ser aceitos. Ainda que chuvas excepcionais tenham de fato ocorrido, os alegados 34 dias 'perdidos' na drenagem e escoramento do terreno escavado não justificam a magnitude dos acréscimos quantitativos realizados, conforme será demonstrado adiante. Nesse sentido, o Acórdão 1513/2010-TCU-Plenário (relatoria do Min. José Jorge) já deliberou que:
'Condições climáticas extremas, como chuvas extraordinárias durante a execução dos serviços, que influenciem decisivamente o preço das composições questionadas devem ser comprovadas, não servindo como alegação o desconhecimento ou mesmo a imprevisibilidade para justificar o preço.'
42. Sobre a justificativa de que as alterações contratuais eram realizadas com bastante zelo, mediante a adoção de criterioso procedimento de análise, o responsável relata que o pedido de aditivo formulado pela contratada passava pela: (i) análise da projetista (para verificar a viabilidade técnica da alteração) ; (ii) análise do orçamentista (para verificar a adequação aos preços de mercado) ; e (iii) pela equipe técnica do Sebrae. 
43. Ocorre que, na documentação apresentada pelo Sebrae (itens não digitalizáveis 'a.1' da peça 29, agrupados nas peças 37-40) , além de não constarem relatórios ou pareceres do orçamentista (item 'ii') , a citada análise da equipe técnica do Sebrae (item 'iii') se resume ao parecer jurídico, inexistindo relatório, parecer ou documento da 'Fiscalização' do contrato atestando a adequação do pleito da contratada, procedimento exigido nas cláusulas 13ª, § 1º, e 18ª do Contrato 18/2009. 
44. Ademais, observa-se que os relatórios de análise da projetista (item 'i') - encaminhados ao TCU apenas em relação ao 1º TA (peça 37, p. 16-17) e 4º TA (peça 40, p.45-46) -, [nem] sequer demonstram quantitativamente o atendimento aos limites legais para alterações contratuais. Os documentos produzidos apenas indicam a adequação de aspectos construtivos ou qualitativos das modificações e, quando muito, informam que os quantitativos propostos estão coerentes e compatíveis com o projeto.
45. A alegação quanto à dificuldade de tipificar as alterações (se quantitativas ou qualitativas) também não pode ser acolhida. Ainda que o Sebrae não possuísse setor específico para tratar do assunto, a entidade detinha contrato com empresa especializada para 'assistência a execução da obra e acompanhamento', razão pela qual a demonstração quanto a esse quesito deveria ser exigida nos relatórios técnicos de validação solicitados pelo Sebrae para cada termo aditivo. 
46. Considera-se, ainda, que o relato apresentado de que não se tratava de uma 'obra comum' não é capaz de justificar a irregularidade apontada. Nem a Lei 8.666/1993, nem o RLC-Sebrae, tampouco o entendimento jurisprudencial sobre contratações públicas avaliza ou permite o descumprimento do limite estabelecido para alterações com base na complexidade do objeto. 
47. Quanto aos argumentos de que as alterações eram necessárias e que a rescisão contratual seria opção contrária ao interesse público, entende-se que são essas premissas que deveriam ter sido demonstradas nos procedimentos que resultaram nos aditamentos, ou seja, a comprovação do efetivo atendimento dos pressupostos da Decisão 215/1999-TCU-Plenário, transcritos anteriormente.
48. Ao defender o atendimento aos citados pressupostos, o responsável alega que as alterações foram eminentemente qualitativas, pois tratam de novas soluções técnicas, adaptações tecnológicas e inclusão de serviços que foram omitidos no projeto.
49. Ainda que boa parte das alterações realizadas possam ser, de fato, qualitativas, muitas indicam a deficiência e desatualização do projeto utilizado na licitação. O relatório de análise da projetista relativo ao 4º TA (peça 40, p. 45-46) descreve a motivação dos ajustes realizados no projeto executivo - entregue em dezembro de 2008 e utilizado na licitação - da seguinte forma:
'Em agosto de 2009 foi solicitada pelo Sebrae uma série de alterações e adequações dos projetos executivos, conforme contrato nº 162/2009, considerando os ajustes no programa de necessidades em virtude de incremento do quadro de pessoal e funcional da empresa, além de novas necessidades em relação ao programa de atividades inicial por ocasião do Concurso elaborado em 2007 [...].
[...] Ocorre que na atual fase de desenvolvimento da obra, em função das diferentes e múltiplas colaborações, com a inclusão de novas equipes de consultores, além do gerenciamento e fiscalização de obra instaurada pelo Sebrae, vários acabamentos definidos pelos projetistas foram rediscutidos seja em função de aspectos técnicos, seja em função de aspectos estéticos, sofrendo algumas alterações ou substituições.'
50. Conforme se observa das justificativas que fundamentaram as alterações, foram feitos ajustes em 2009 no 'programa de necessidades' de um projeto de dezembro/2008 em [face] de incremento de quadro de pessoal e programa de necessidades que já se tinha conhecimento desde 2007. 
51. Assim, ainda que parte das alterações se tratem, de fato, de alterações qualitativas, a jurisprudência deste Tribunal é no sentido de que 'a extrapolação desses limites só é aceitável em situações excepcionalíssimas, permeadas de imprevisibilidade, e, ainda, quando atendidos os requisitos definidos na Decisão 215/1999-Plenário' (Acórdão 2157/2013-TCU-Plenário, relatoria da Min. Ana Arraes) . No mesmo sentido são os Acórdãos TCU 160/2009 (rel. Min. Walton Rodrigues) , 914/2009 (rel. Min. Aroldo Cedraz) , ambos do Plenário.
52. Além disso, o relatório de análise da projetista relativo ao 4º TA (peça 40, p. 45-46) também descreve diversos serviços incluídos ou acrescidos em função de situações que mais se assemelham com omissões ou falha no projeto licitado ou do próprio orçamento que o compunha: 
'Instalações hidro sanitárias e rede de drenagem
Adequação de quantitativos de instalações hidrossanitários, em especial a rede de drenagem que foi totalmente modificada, pois a cota da rede de drenagem da Novacap estava acima da cota prevista em projeto, o que inviabilizou a execução do projeto executivo desenvolvido [...]
Muros de arrimo
Acréscimos de quantitativos para execução dos muros de arrimo no trecho N2 e nas rampas de acesso.
Estrutura metálica, passarela e quebra-sol na fachada Sul
[...] Apesar do mesmo constar no projeto executivo de 2008, não constava da planilha orçamentária original.
Esquadrias metálicas
[...] Inclusão de novos caixilhos que, apesar de estarem detalhados no projeto executivo, não constavam da planilha orçamentária original, tais como: caixilho do elevador e cozinha.
Cabos alimentadores de interligação da subestação e geradores
Inclusão dos cabos alimentadores que interligam os transformadores ao quadro geral e também interligação com os quadros geradores;'
53. Sobre esse aspecto, constata-se que recente deliberação deste Tribunal considerou que falhas de projeto não podem ser usadas como subterfugio para desrespeitar os limites ora discutidos:
'Deficiências do projeto executivo não constituem fato ou condição excepcional capaz de justificar a realização de aditivos contratuais que ultrapassem os limites instituídos pelo art. 65, §§ 1º e 2º, da Lei 8.666/1993. (Acórdão 1984/2021-TCU-Plenário, rel. Min. Augusto Nardes) .'
54. O responsável também argumenta que o objeto não foi transmudado, que as características da obra como um todo permaneceram praticamente inalteradas, uma vez que as alterações foram pontuais.
55. Para avaliar esse argumento foi realizado comparativo entre as planilhas orçamentárias (original e final) , computando, separadamente, o somatório dos serviços suprimidos/reduzidos e os serviços novos/acrescidos, sem compensá-los, conforme jurisprudência do TCU (Acórdãos 1.981/2009, rel. Min. Valmir Campelo; 749/2010, rel. Min. Augusto Nardes; 1.200/2010, rel. Min. Subst. Marcos Bemquerer; e 591/2011, rel. Min. Augusto Nardes; todos do Plenário do TCU) .
56. O detalhamento completo da análise encontra-se acostado à peça 42, sendo o resumo apresentado no seguinte quadro:
Tabela 2 - Resumo da Análise de Acréscimos/Supressões no Contrato 18/2009 - Sebrae Nacional
	Item
	Grupo
	Contrato
Original (R$) 
	Contrato
após aditivos (R$) 
	Supressões
	Acréscimos 

	1
	Serviços preliminares
	91.635,00
	91.635,00
	0,00 
	0,0%
	0,00 
	0,0%

	2
	Serviços técnicos
	30.000,00
	53.375,00
	0,00 
	0,0%
	23.375,00 
	77,9%

	3
	Serviços iniciais
	656.665,75
	709.641,32
	9.413,88 
	1,4%
	62.389,44 
	9,5%

	4
	Serviços gerais
	1.249.969,06
	1.749.956,69
	0,00 
	0,0%
	499.987,63 
	40,0%

	5
	Infraestrutura
	2.030.650,13
	7.002.337,55
	23.671,38 
	1,2%
	4.995.358,81 
	246,0%

	6
	Superestrutura concr.
	7.977.311,00
	10.251.620,04
	724.273,15 
	9,1%
	2.998.582,19 
	37,6%

	7
	Estrutura metálica
	6.235.000,00
	7.321.878,00
	21.927,00 
	0,4%
	1.108.805,00 
	17,8%

	8
	Paredes
	3.401.147,54
	432.177,58
	3.318.101,10 
	97,6%
	349.131,14 
	10,3%

	9
	Portas
	228.386,56
	284.887,94
	24.687,38 
	10,8%
	81.188,75 
	35,5%

	10
	Esquadrias metálicas
	4.115.637,81
	5.521.764,36
	2.796.871,05 
	68,0%
	4.202.997,60 
	102,1%

	11
	Cobertura
	274.360,63
	274.360,63
	0,00 
	0,0%
	0,00 
	0,0%

	12
	Impermeabilizações
	888.794,46
	963.917,19
	49.115,63 
	5,5%
	124.238,35 
	14,0%

	13
	Revest. internos
	184.997,69
	467.594,13
	85.011,05 
	46,0%
	367.607,49 
	198,7%

	14
	Forros
	424.609,38
	401.681,25
	22.928,13 
	5,4%
	0,00 
	0,0%

	15
	Revest. externos
	449.875,00
	202.428,20
	410.050,00 
	91,1%
	162.603,20 
	36,1%

	16
	Pinturas
	596.485,44
	605.383,96
	48.497,47 
	8,1%
	57.395,99 
	9,6%

	17
	Pisos internos
	2.322.044,50
	2.504.648,61
	2.083.532,00 
	89,7%
	2.266.136,11 
	97,6%

	18
	Pisos externos
	254.000,25
	278.158,73
	0,00 
	0,0%
	24.158,48 
	9,5%

	19
	Inst. elétr./eletrôn. 
	4.099.743,16
	11.014.611,91
	1.150.872,01 
	28,1%
	8.065.740,76 
	196,7%

	20
	Inst. hidrossanitárias
	1.285.345,74
	2.610.136,54
	43.776,56 
	3,4%
	1.368.567,37 
	106,5%

	21
	Inst. de condic. de ar
	3.216.548,60
	4.710.074,05
	1.775.932,42 
	55,2%
	3.269.457,87 
	101,6%

	22
	Paisagismo
	152.213,48
	252.014,83
	924,00 
	0,6%
	100.725,35 
	66,2%

	23
	Louças e metais
	109.422,25
	153.869,31
	19.345,44 
	17,7%
	63.792,50 
	58,3%

	24
	Serv. complementares
	1.551.970,00
	972.562,50
	579.407,50 
	37,3%
	0,00 
	0,0%

	25
	Limpeza
	49.386,59
	49.386,59
	0,00 
	0,0%
	0,00 
	0,0%

	26
	Desmobiliz. de obra
	12.500,00
	12.500,00
	0,00 
	0,0%
	0,00 
	0,0%

		41.888.700,00
	58.892.601,87
	13.188.337,13 
	31,5%
	30.192.239,01 
	72,1%

57. Conforme se observa, o total das supressões, calculadas isoladamente, alcança o valor de R$ 13.188.337,13, ou 31,5% do valor original do orçamento contratual. Já os acréscimos, também calculados de forma isolada, totalizaram R$ 30.192.239,01, ou 72,1% do valor original contratado.
58. A magnitude dos números detalhados acima afasta, portanto, alegações no sentido de que teriam ocorrido apenas alterações pontuais, sem alterar as características da obra. Chama a atenção que alguns grupos de serviços tiveram mais de 100% de acréscimo em relação ao valor original contratado, como infraestrutura, esquadrias, instalações elétricas, hidrossanitárias e de ar condicionado, outros foram significativamente reduzidos, como paredes e revestimentos externos.
59. Conforme detalhado na peça 42, cerca de 54% do valor do contrato aditivado se refere a 'serviços novos', em relação aos quais as demais licitantes não tiveram oportunidade de oferecer preços, situação que não condiz com os princípios da razoabilidade e da proporcionalidade necessários para o enquadramento na permissão dada pela Decisão 215/1999-TCU-Plenário.
60. Além disso, embora não tenha sido detectado sobrepreço contratual, como mais da metade dos serviços efetivamente pagos não foram expostos ao ambiente concorrencial da licitação, entende-se que os aditivos realizados podem ter prejudicado o princípio fundamental estabelecido no art. 2º do RLC-Sebrae, qual seja: o de selecionar a proposta mais vantajosa.
61. Dessa forma, considera-se que as razões de justificativa apresentadas pelo Sr. José Cláudio Silva dos Santos não devem ser acolhidas, uma vez que os aditivos realizados no Contrato 18/2009-Sebrae/Nacional superaram o limite estabelecido no art. 30 do RLC-Sebrae sem atender aos pressupostos estabelecidos na Decisão 215/1999-TCU-Plenário, razão pela qual propõe-se que seja aplicada a multa prevista no art. 58, II, da Lei 8.443/1992.
62. Por fim, embora a audiência tenha sido realizada no âmbito do processo da auditoria TC Processo 007.373/2012-0, considerando que o responsável já se manifestou sobre a irregularidade apontada e não estão sendo considerados elementos novos e/ou imputada conduta diversa daquela descrita anteriormente, entende-se desnecessária a realização de nova audiência, em entendimento semelhante ao do voto condutor do Acórdão 175/2017-TCU-Plenário (rel. José Mucio Monteiro) : 
'[...] não há que se falar em violação ao contraditório e à ampla defesa pelo fato de a ora embargante não ter sido ouvida na fase de TCE sobre as ocorrências tratadas no TC Processo Processo 008.585/2009-5, visto que, conforme já mencionado, a gestora foi devidamente chamada em audiência e apresentou defesa sobre o assunto naqueles autos, inexistindo razão para a desconsideração dos atos processuais ali praticados nem qualquer motivo superveniente que justifique uma nova audiência sua para manifestação sobre os mesmos fatos.'"
4.	Com base nessas anotações, a unidade técnica propõe ao Tribunal o seguinte encaminhamento (peças 43 a 45) : 
a) rejeitar as razões de justificativa apresentadas pelo Sr. José Cláudio Silva dos Santos;
b) aplicar ao responsável a multa prevista no art. 58, inciso II, da Lei 8.443/1992;
c) autorizar, desde logo, nos termos do art. 28, inciso II, da Lei 8.443/1992, a cobrança judicial da dívida caso não atendida a notificação; e
d) arquivar estes autos.
5.	Estando os autos no gabinete do Ministro Walton Alencar Rodrigues, o Sr. José Cláudio Silva dos Santos apresentou Memoriais (peça 47) . Posteriormente, mediante o despacho inserto à peça 50, Sua Excelência indicou que foi de minha relatoria o Acórdão 3217/2014-TCU-Plenário que determinou a constituição deste apartado, razão pela qual encaminhou o presente processo ao meu gabinete, por se tratar da prevenção prevista parágrafo único do artigo 24 da Resolução/TCU 175/2005, em que "o relator do processo originador ficará prevento para o processo apartado quando houver relação de conexão ou continência entre os assuntos tratados". 
	É o Relatório.

Larissa Moreira Costa (OAB/DF 16.745), João Geraldo Piquet Carneiro (OAB/DF 800-A) e outros.

Não atuou.

REPRESENTAÇÃO. APARTADO DE RELATÓRIO DE AUDITORIA. AVALIAÇÃO DA ADEQUABILIDADE DE ADITIVOS CONTRATUAIS E DOS CUSTOS DE OBRA EMPREENDIDA POR ENTIDADE QUE COMPÕE O SISTEMA "S". AUSÊNCIA DE SOBREPREÇO E DA PRÁTICA DE "JOGO DE PLANILHAS". ALTERAÇÕES CONTRATUAIS QUE SUPERARAM SIGNIFICATIVAMENTE O LIMITE PREVISTO NO REGULAMENTO DE LICITAÇÕES E CONTRATOS DA ENTIDADE. NÃO ATENDIMENTO AOS PRESSUPOSTOS ESTABELECIDOS NA DECISÃO 215/1999 - PLENÁRIO. AUDIÊNCIA DO RESPONSÁVEL. RECONHECIMENTO DA PRESCRIÇÃO DA PRETENSÃO PUNITIVA. COMUNICAÇÕES. ARQUIVAMENTO DOS AUTOS.

REPRESENTAÇÃO (REPR)

Secretaria de Fiscalização de Infraestrutura Urbana - SeinfraUrbana.

Trata-se da Representação autuada por força do Acórdão 3217/2014-TCU-Plenário (de minha relatoria) , com objetivo de avaliar a adequabilidade dos aditivos contratuais e dos custos da obra decorrente do Contrato 18/2009, referente à construção do edifício sede do Departamento Nacional do Serviço Brasileiro de Apoio às Micro e Pequenas Empresas - Sebrae, localizado em Brasília/DF.
2.	Esse ajuste foi firmado entre o Departamento Nacional do Serviço Brasileiro de Apoio às Micro e Pequenas Empresas - Sebrae/DN e a empresa Termoeste S/A Construções e Instalações, no valor original de R$ 41.888.700,00, mas posteriormente foi majorado para R$ 58.892.598,23, após quatro aditamentos. 
3.	Rememora-se que o precitado Acórdão 3217/2014-TCU-Plenário foi proferido nos autos do TC-Processo 007.373/2012-0, que tratou do Relatório da Auditoria realizada pela antiga Secretaria de Controle Externo da Previdência, do Trabalho e da Assistência Social (SecexPrevidência) no Sebrae/DN, com escopo de verificar a conformidade dos atos relativos à aquisição de produtos e serviços, especialmente os aspectos concernentes à fase de planejamento das licitações e contratos.
4.	Aquela fiscalização identificou, entre outros achados, que o Contrato 18/2009 passou por quatro aditivos que resultaram em elevação superior aos 25% permitidos pelo Regulamento de Licitações e Contratos do Sebrae (peça 3, p. 38-41) , alcançando a quantia de 40,59% do valor original da avença, considerando a compensação entre acréscimos e supressões.
5.	Acerca dessa ocorrência, o Sr. José Cláudio Silva dos Santos, Diretor de Administração e Finanças do Sebrae/DN à época dos fatos, foi instado a se manifestar naqueles autos de auditoria, apresentando as suas razões de justificativa (juntadas à peça 4 desta Representação) .
6.	Em vista da especificidade da matéria e da defesa oferecida pelo responsável, a unidade técnica sugeriu que a antiga Secretaria de Fiscalização de Obras de Infraestrutura Urbana (SecobInfraurbana) examinasse o mérito desse item de audiência, o que foi por mim acolhido, e após referendado pelo Plenário desta Casa (Acórdão 3.217/2014) , porque haveria a possibilidade da prática de "jogo de planilha", com a perda da vantagem adquirida em relação ao preço base do certame no ato da assinatura do contrato, e porquanto a quantia aditivada poderia ser superior à anteriormente indicada (40,59%) caso fosse estimada com base em outra metodologia (atualmente adotada pelo Tribunal) , em que as reduções ou supressões de quantitativos são consideradas de forma isolada, ou seja, os conjuntos de supressões e de majorações devem ser sempre calculados sobre o valor original do ajuste, aplicando-se a cada um dos conjuntos, individualmente e sem compensação entre eles, os limites de alteração estabelecidos, no caso de 25%.
7.	Por conseguinte, foi determinada a constituição deste processo apartado do TC-Processo 007.373/2012-0, para que a SecobInfraurbana analisasse mais detidamente os custos adotados na execução da nova sede do Sebrae Nacional (em Brasília/DF) , bem como a adequabilidade dos aditivos ao Contrato 18/2009, nos termos do subitem 9.4 do Acórdão 3217/2014-TCU-Plenário.
8.	Em face da reorganização na estrutura funcional desta Casa, os autos passaram aos cuidados da Secretaria de Fiscalização de Infraestrutura Urbana - SeinfraUrbana (sucessora da SecobInfraurbana) , que deflagrou diligências à entidade com vistas a granjear mais informações e documentos complementares necessários à instrução do processo. 
9.	De acordo com a análise da SeinfraUrbana, não foram constatados sobrepreços tanto no orçamento do contrato quanto no orçamento resultante dos aditamentos. Também não foi identificada a ocorrência de "jogo de planilhas". 
10.	Entretanto, ressaltou a unidade técnica que as alterações promovidas pela entidade superaram significativamente o limite de 25% para acréscimos estabelecido no Regulamento de Licitações e Contratos do Sistema Sebrae, sem que fossem atendidos os pressupostos fixados na Decisão 215/1999 - Plenário (rel. min. Adhemar Paladini Ghisi) .
11.	As razões de justificativa apresentadas pelo responsável no processo da auditoria (TC Processo 007.373/2012-0) foram igualmente apreciadas pela secretaria instrutiva nestes autos de Representação, com a proposta de que fossem consideradas insuficientes para afastar a irregularidade indicada no item anterior. Por conseguinte, os autos vieram conclusos ao gabinete com encaminhamento na linha de aplicar ao ex-agente a multa prevista no art. 58, inciso II, da Lei 8.443/1992.
12.	Posteriormente ao exame de mérito empreendido pela unidade técnica, o Sr. José Cláudio Silva dos Santos apresentou Memoriais a esta Corte (peça 47) .
II
13.	Firmada essa contextualização preambular, passo a examinar as questões que sobressaem deste processo. 
14.	Como visto acima e no Relatório precedente, a SeinfraUrbana afastou a possibilidade de sobrepreço e da prática de "jogo de planilhas", interpretação com a qual me alinho, haja vista que foram adotados, na análise, critérios objetivos e reiteradamente utilizados pelo Tribunal na avaliação dos preços contratuais (inicial e final) em comparação aos valores de mercado, a exemplo dos custos referenciais oficiais (Sinapi/DF, Sicro/GO/DF e Setop/MG) e ainda aqueles publicados pela revista Guia da Construção da editora Pini, bem como houve apreciação dos principais serviços da curva ABC nas planilhas inicial e final. 
15.	Acerca do acréscimo superior aos 25% permitidos pelo Regulamento de Licitações e Contratos do Sebrae, o responsável alegou, em síntese, que os aditamentos tiveram caráter excepcional e imprevisível, especialmente em razão de ocorrências relacionadas às escavações, contenções e fundações das obras, prejudicadas em face do excesso de chuvas e da descoberta, na fase de execução, de tubulações de águas pluviais que não constavam do mapa cadastral do Governo do Distrito Federal (GDF) . Sustentou ainda a aplicação da jurisprudência do Tribunal firmada na Decisão 215/1999 - Plenário ao presente caso. 
16.	Preliminarmente, convém registrar que não é necessário oportunizar nova defesa ao responsável se, em outro processo, a ele já houver sido ofertada a possibilidade de exercer o seu direito ao contraditório e à ampla defesa em relação aos mesmos fatos. Nessa linha de exegese, cito, entre outros, o Acórdão 6659/2020-TCU-Primeira Câmara (rel. min. Benjamin Zymler) . Como o ex-agente já se manifestou sobre a ocorrência em questão no TC-Processo 007.373/2012-0 (Relatório de Auditoria) , que deu origem ao apartado ora em exame, está assegurada a regularidade do devido processo legal. 
17.	Sobre a Decisão 215/1999 - Plenário, mencionada pelo ex-agente em sua defesa, rememora-se que naquele julgado o Tribunal admitiu a extrapolação dos limites de acréscimos contratuais, de forma excepcionalíssima, somente quando observados os princípios da finalidade, da razoabilidade e da proporcionalidade, além dos direitos patrimoniais do particular, e desde que satisfeitos, cumulativamente, os pressupostos indicados naquele decisum, em especial, a ocorrência de "fatos supervenientes que impliquem dificuldades não previstas ou imprevisíveis por ocasião da contratação inicial". 
18.	Ocorre que os eventos excepcionais e/ou supervenientes suscitados pelo ex-agente não se sustentam, pois a suposta inexistência da indicação da rede de águas pluviais no mapa cadastral do GDF está desacompanhada de elementos probatórios, uma vez que não foi demonstrado nos autos que o referido mapa era omisso sobre a rede de drenagem.
19.	Quanto às chuvas, como bem observou a SeinfraUrbana, mesmo que intempéries extraordinárias tivessem efetivamente representado alguma dificuldade ao empreendimento, os alegados 34 (trinta e quatro) dias "perdidos" na drenagem e no escoramento do terreno escavado não justificam as substanciais alterações quantitativas realizadas na avença em referência, pois se apurou que os acréscimos totalizaram R$ 30.192.239,01, ou seja, 72,1% do valor original contratado (calculados de forma isolada) e que alguns grupos de serviços (infraestrutura, esquadrias, instalações elétricas, hidrossanitárias e de ar condicionado) tiveram mais de 100% de majoração em relação ao quantum original (v. tabela no Relatório precedente) . Constatou-se, ainda, que 54% da quantia aditivada se refere a "serviços novos", isto é, mais da metade dos itens que compuseram a obra não foram objeto de disputa licitatória (peça 42) .
20.	De mais a mais, compulsando os autos verifico que, ao revés do que afirmou o responsável, as modificações promovidas no contrato em questão não decorreram de fatos supervenientes, mas de deficiências no projeto licitado, consoante se depreende dos registros efetuados por empresa projetista no Relatório de Análise, referente ao 4º Termo Aditivo (peça 40, p. 45 a 64) : 
"Instalações hidrossanitárias e rede de drenagem
Adequação de quantitativos de instalações hidrossanitários, em especial a rede de drenagem que foi totalmente modificada, pois a cota da rede de drenagem da Novacap estava acima da cota prevista em projeto, o que inviabilizou a execução do projeto executivo desenvolvido. 
Muros de arrimo
Acréscimos de quantitativos para execução dos muros de arrimo no trecho N2 e nas rampas de acesso.
Estrutura metálica, passarela e quebra-sol na fachada Sul
 (...) Apesar de constar no projeto executivo de 2008, não constava da planilha orçamentária original.
Esquadrias metálicas
 (...) Inclusão de novos caixilhos que, apesar de estarem detalhados no projeto executivo, não constavam da planilha orçamentária original, tais como: caixilho do elevador e cozinha.
Cabos alimentadores de interligação da subestação e geradores
Inclusão dos cabos alimentadores que interligam os transformadores ao quadro geral e também interligação com os quadros geradores."
21.	Acrescente-se que os motivos que embasaram os quatros termos aditivos ao contrato não indicaram quaisquer circunstâncias supervenientes que pudessem resultar em dificuldades não previstas, a exemplo daquele que deu origem ao 1º Termo Aditivo, segundo o qual houve "necessidade de alterações nos projetos de contenção e fundações, dentre elas mudança da solução de sapata para estaca" (v. peça 3, p. 38) . Os principais fundamentos alegados "foram diferenças entre a realidade encontrada no terreno e aquela apresentada nas sondagens constantes do projeto". Percebe-se que esse fato decorre de sondagem inadequada, ou seja, deficiência no projeto, e não de situação superveniente ou imprevisível.
22.	 Nesse contexto, entendo que o responsável não logrou êxito em comprovar situação excepcional alguma que pudesse atender ao comando indicado na Decisão 215/1999 - Plenário. 
III
23.	Nada obstante a interpretação acima, cumpre registrar que o caso foi colhido pela prescrição intercorrente, que, nos termos do art. 8º, caput, da Resolução/TCU 322/2022, incide quando os autos ficam paralisados por mais de três anos, pendentes de julgamento ou despacho.
24.	Como mencionado anteriormente, o Acórdão 3217/2014-TCU-Plenário, de 19/11/2014 (peça 6) , determinou a constituição deste processo apartado do TC-Processo 007.373/2012-0 para que a antiga SecobInfraurbana examinasse o achado constante da auditoria realizada no período de 16/4 a 9/5/2012 (TC-Processo 007.373/2012-0) pela SecexPrevidência, referente à adequabilidade dos aditivos contratuais e dos custos da obra relativa à construção do edifício sede do Sebrae. Até essa etapa do iter processual, não houve prescrição intercorrente, haja vista que essa se interrompe "por qualquer ato que evidencie o andamento regular do processo", nos termos do art. 8º, § 1º, Res./TCU 344/ 2022.
25.	Após a restruturação funcional desta Casa de Contas, os autos passaram aos cuidados da SeinfraUrbana (sucessora da SecobInfraurbana) , que deflagrou diligências ao Sebrae, com vistas a trazer informações e documentos complementares necessários à instrução do processo. A primeira foi efetuada mediante o Ofício 554/2017-TCU/SeinfraUrbana (peça 24) , de 1º/12/2017, tendo a entidade comparecido aos autos em 29/1/2018 (peça 29) , e a segunda se deu em 30/7/2018 (Ofício 261/2018-TCU-Seinfraurbana, peça 33) , com resposta do Sebrae em 16/8/2018 (peça 35) .
26.	Posteriormente aos eventos indicados nos itens anteriores, a instrução de mérito do processo somente ocorreu em dezembro de 2021 (peças 43 a 46) . Dessarte, esses intervalos (entre o Acórdão, de 19/11/2014, e a primeira diligência, em 1º/12/2017; e da última diligência, de 30/7/2018, até a proposta de mérito em dezembro de 2021) foram superiores ao triênio previsto art. 8º, caput, Res./TCU 344/2022, o que caracteriza a prescrição intercorrente. 
27.	Registre-se que os documentos acostados às peças 37 a 42, em 19/11/2021, sob o título de "elementos comprobatórios/evidências", foram juntados ao processo pela unidade técnica. Essas inserções, bem como os Memoriais apresentados pelo Sr. José Cláudio Silva dos Santos, em 19/7/2022 (peça 47) , não interrompem a prescrição ora em exame, uma vez que não subsomem às hipóteses interruptivas previstas no art. 5º Res./TCU 344/2022, que se aplicam à prescrição intercorrente por força do que dispõe o art. 8º, § 2º, da mesma norma.
28.	Diante desse contexto, ante o reconhecimento da prescrição sancionatória do Tribunal, proponho a este Colegiado o arquivamento do processo, com base no art. 11 da Res./TCU 344/2022 e no art. 169, inciso III, do Regimento Interno/TCU.
     	Pelo exposto, manifesto-me por que seja adotada a Deliberação que ora submeto a este Colegiado.
T.C.U., Sala das Sessões, em 1º de novembro de 2022.
MARCOS BEMQUERER COSTA
Relator